【裁判字號】    96,上,86
【裁判日期】    970520
【裁判案由】    確認派下權不存在
【裁判全文】
臺灣高等法院臺南分院民事判決  96年度上字第86號
上  訴  人
即  原  告  己○○
訴訟代理人  黃木春  律師
複  代理人  林恒毅  律師
上  訴  人
即  被  告  甲○○
訴訟代理人  乙○○
上列當事人間請求確認派下權不存在事件，上訴人對於中華民國
九十六年二月十六日臺灣嘉義地方法院第一審判決（九十四年度
訴字第七四號）提起上訴，本院於九十七年五月六日言詞辯論終
結，判決如下：
      主      文
兩造上訴均駁回。
上訴費用由兩造各自負擔。
      事      實
甲、上訴人即原告己○○方面：
一、聲明：(一)原判決關於上訴人己○○敗訴部分廢棄。(二)前開廢
    棄部分，上訴人甲○○應塗銷如原判決附表所示十一筆地號
    土地管理者「甲○○」之登記。(三)對造之上訴駁回。
二、陳述：除與原判決記載相同者，茲引用之外，補稱：
  (一)關於起訴應得派下員全體同意，上訴人己○○已得全體派下
    員之同意，分述如下：
    (1)本件由派下員己○○起訴，請求塗銷甲○○為祭祀公業賴
      魁公所有土地管理人之登記，係全體派下員即公同共有人
      之同意，有同意書為證，並經證人丁○○、戊○○、賴培
      卿、丙○○、賴純卿等人到庭供述屬實，應足採信。
    (2)衡之常情，自己祭祀公業之財產被偽造文書登記第三人為
      管理人竊占祭祀公業財產，身為祭祀公業派下員，當然會
      一致同意訴請塗銷登記。
    (3)按公同共有人中之一人，依民法第八百二十八條第二項規
      定，得其他共有人之同意行使權利而起訴請求，與民事訴
      訟法第四十一條規定之選定一人為全體起訴不同，前者不
      以文書證明為必要，不論以任何方法，凡能證明公同共有
      人已為同意即可，有最高法院六十五年度台上字第一四一
      六號判例可供參卓。
    (4)至於祭祀公業賴魁公之派下員，因上訴人己○○之父賴炳
      煌為管理人，賴炳煌去世後未選任新管理人之前，於民國
      （下同）六十八年間被甲○○偽造文書辦理登記甲○○為
      管理人，其後甲○○兩度偽造文書被判徒刑並均執行完畢
      ，所偽造之文書也被判決沒收。但祭祀公業真正派下員辦
      理登記又屢次受甲○○以其尚登記為管理人，一再干擾，
      以致尚未完成派下員登記，但已備有派下全員系統表及派
      下員名冊各一份可證。此係八十五年所編造，其後賴岳良
      去世由其子賴世昌繼承，賴庚申去世由其子丙○○、賴培
      卿、戊○○、賴培義繼承，共四十二人，此為現在該祭祀
      公業實際上能行使權人之全體派下員，別無他人。
  (二)又依土地法第七十二條規定土地總登記後土地權利有移轉、
    分割、合併、設定、增減或消滅時應為變更登記。第七十三
    條第一項規定土地權利變更登記應由權利人及義務人會同聲
    請之。本件祭記公業賴魁公管理人並非甲○○，被甲○○偽
    造文書登記為管理人，雖甲○○兩次偽造文書罪被發現後訴
    請偵辦，先後兩次被判刑確定並執行完畢，所偽造文書也被
    沒收，又已自動向主管機關嘉義縣水上鄉公所撤銷其偽造之
    派下員及管理人登記，但未塗銷該公業所有土地之管理人登
    記，其為塗銷登記之義務人。派下員己○○提起本件之訴，
    請求確認甲○○對祭祀公業賴魁公之派下員及管理權不存在
    ，並塗銷土地之管理人登記。經一審判決確認甲○○之派下
    員及管理權不存在，俟該判決確定時，甲○○非管理人即告
    確認，依上開土地法規定即有辦理土地塗銷登記之義務，上
    訴人己○○為該公業派下員，自得本於土地法第七十二條之
    規定，請求甲○○辦理塗銷登記。
  (三)又按民法第八百二十八條第二項所定應得公同共有人全體之
    同意者，係指對公同共有物之處分或對公同共有物其他權利
    之行使而言，然公同共有物之管理權與公同共有物本身之權
    利有別，確認管理權之有無，並非公同共有物之處分行為，
    亦非對公同共有物之其他權利行使行為，應無民法第八百二
    十八條第二項之適用，而被上訴人未得其他派下員同意而提
    起本件確認管理權之訴，仍應認其當事人之適格並無欠缺，
    最高法院五十四年度台上字第二０三五號著有判例。公同共
    有物之管理權與公同共有物本身之權利有別，派下員提起確
    認管理權之訴不必經全體派下員之同意，則祭祀公業所有土
    地管理人之登記與塗銷當然也不是公同共有土地本身權利之
    行使，派下員本於派下權之行使也得訴請塗銷不實之管理人
    登記。尤其現在社會變遷，人口移動率高，移動距離遠，而
    祭祀公業大多成立在清朝嘉慶、道光年間。歷史悠久，族人
    派下繁多，相聚不易，而不法之徒往往乘公業原管理人年老
    或死亡，疏於管理之際，偽造文書，偽稱派下員，取得鄉公
    所派下員證明，冒名登記為管理人侵占祭產，如果除去此不
    實之管理人登記，必須經全體派下員同意才能起訴，則往往
    因真正派下員繁多，又散居世界各地，實際上有許多困難，
    致坐令犯罪者為管理人，行使管理權，而無法塗銷其不實之
    登記，實違背法律之公平正義。況且既派下員一人起訴已判
    決確認其管理權不存在，對此無管理權之管理人登記卻必須
    經其他派下員全體同意始得訴請塗銷，否則就任其不實登記
    繼續存在，似也互有矛盾。因此似應認為不實管理人登記之
    除去，非公同共有物本身權利之行使，無民法第八百二十八
    條第二項規定之適用。
  (四)就上訴人己○○有無起訴利益，當事人不適格：
    (1)因上訴人甲○○主張其為祭祀公業賴魁公之派下員，又偽
      造文書登記為管理人，使祭祀公業之管理發生混擾，且管
      理人可處分祭祀公業之財產，行使管理權，上訴人己○○
      和上訴人甲○○不同祖先，派下權有受侵害之危險。此危
      險得以確認判決除去，自有起訴利益。
    (2)最高法院五十四年度台上字第二０三五號判例，已明白闡
      釋確認管理權之有無，並非公同共有物之處分行為，亦非
      對公同共有物之其他權利行使行為，應無民法第八百二十
      八條第二項之適用，而被上訴人未得其他派下員同意而提
      起確認管理權之訴，仍應認為其當事人之適格並非欠缺。
      該判例亦即認定確認管理權之有無，有確認之訴訟利益，
      且派下一人起訴即當事人適格。
    (3)上訴人己○○之父賴炳煌為管理人。祭祀公業管理人習慣
      上以選任派下員為原則（台灣民事習慣調查報告，第七七
      五頁）。在其去世前也一直以派下員身分祭拜祭祀公業賴
      魁公之各祖宗，足以認定賴炳煌為祭祀公業賴魁公之派下
      員，上訴人甲○○如有爭執，自應負舉證責任。上訴人己
      ○○之父為派下員，父去世由子繼承，足證上訴人己○○
      為派下員。
    (4)至於賴輦係賴耀西之子，編宗譜之人漏列。因賴氏大宗譜
      ，族人繁多，無法一一查訪，難免有遺漏，尤其賴輦早已
      去世又無後嗣，易被遺漏。但此不影響上訴人己○○派下
      員資格。上訴人甲○○提出賴氏大宗譜質疑上訴人己○○
      派下員身分，為無理由。
    (5)本件是否認上訴人甲○○與該祭祀公業派下權存在，上訴
      人甲○○如果主張其為派下員及管理人，應負舉證責任。
      上訴人己○○為派下員已如上述，而該祭祀公業當然是上
      訴人己○○祖先所設立，如果被上訴人甲○○認為係另有
      他人設立，或係其祖先所設立，自應負舉證責任。
  (五)上訴人甲○○確非祭祀公業賴魁公之派下員，也無管理權，
    事證極明確。
三、證據：除援用第一審所提證據外，補提出同意書、行政法院
    八十年度裁字第七六七號、八十年度判字第二五０四號裁定
    、臺灣省政府八十一年三月二十四日八一府訴一字第156558
    號函、臺灣省政府訴願決定書、嘉義縣政府八十一年四月二
    十八日八一府民禮字第032448號函為證。並聲請訊問證人丁
    ○○、庚○○、丙○○、賴純卿。
乙、上訴人即被告甲○○方面：
一、聲明：(一)對造之上訴駁回。(二)原判決關於上訴人甲○○敗訴
    部分廢棄。(三)前開廢棄部分，上訴人己○○在第一審之訴駁
    回。
二、陳述：除與原判決記載相同者，茲引用之外，補陳：
  (一)上訴人己○○「原告當事人適格」欠缺，法院應以程序判決
    予以駁回：
    (1)確認法律關係成立不成立之訴，非原告有即受確認判決之
      法律上利益者不得提起之，民事訴訟法第二百四十七條定
      有明文。此為原告提起確認之訴，必須具備之特別訴訟要
      件。所謂「即受確認判決之法律上利益」，係指法律關係
      之存否不明確，原告主觀上認其在法律上之地位有不安之
      狀態存在，此種不安之狀態，能以確認判決除去者而言。
      若經法院判決確認，亦不能除去其不安之狀態者，即難認
      有即受確認判決之法律上利益，最高法院八十六年度台上
      字第三０五０號者有判例。
    (2)上訴人己○○並非在主觀上，認其與「祭祀公業賴魁公」
      之法律關係有不安之狀態存在，而請求確認，卻係在主觀
      上認他人（即甲○○）與「祭祀公業賴魁公」之法律關係
      有不安之狀態存在而請求確認，依上揭判例意旨，上訴人
      己○○提起本件確認之訴，顯無即受確認判決之法律上利
      益，原判決竟容認其請求，違反上開判例。
    (3)上訴人己○○與「祭祀公業賴魁公」之間，毫無任何法律
      關係存在，則他人（甲○○）是否為「祭祀公業賴魁公」
      之派下員，對上訴人己○○而言，並無任何利害關聯，依
      上開判例，上訴人己○○在本案，對該他人甲○○提起消
      極確認之訴，自無即受確認判決之法律上利益。
  (二)下列事實足證上訴人己○○與「祭祀公業賴魁公」毫無任何
    法律關係，更非「祭祀公業賴魁公」之派下員：
    (1)上訴人己○○曾於七十八年間，與其族人賴一鵬等六十六
      人共同主張：「賴魁公」為其十六世祖「賴俊公」之尊號
      ，由賴一鵬代表全體六十六人，依行為時台灣省祭祀公業
      土地清理辦法，向嘉義縣水上鄉公所申報伊等為「祭祀公
      業賴魁公」派下員，並提出「賴氏大宗譜」、「賴俊公派
      下族譜系統表」各一件為證。經水上鄉公所審查後認為賴
      一鵬等，無法提出證件足資審認派下權屬實，遂駁回其申
      報確定，此有水上鄉公所七十八年七八嘉水鄉民字第一一
      一六六號函可證。
    (2)上訴人己○○在本案卻又主張「祭祀公業賴魁公」為其祖
      先「賴俊公」所設立，同一批人先後主張互相矛盾，真偽
      已判。且依賴俊公派下族譜系統表上所載，「賴俊公」為
      上訴人己○○之第十六世祖先，上訴人己○○為第二十一
      世，則平均以「每一世」為三十年計算，自上訴人己○○
      於昭和六年（即西元一九三一年）出生，上溯到「賴俊公
      」計五世共一百五十年，應為是西元一七八０年，係在一
      八九五年清朝訂立馬關條約，將台灣割讓給日本之一百多
      年前。顯然與「祭祀公業賴魁公」設立之時期不符。是以
      ，不論「祭祀公業賴魁公」為上訴人己○○之祖先賴俊公
      之「別名」、「尊號」或賴俊公所設立，全部為上訴人己
      ○○所虛構之不實故事。
  (三)綜上，上訴人己○○與「祭祀公業賴魁公」毫無法律關聯，
    更非「祭祀公業賴魁公」之派下員，已臻明確，則上訴人己
    ○○於其上訴部分，補提所謂「祭祀公業賴魁公」其他派下
    員同意書，也無任何依據可資證明，仍屬上訴人己○○編造
    ，全無可信。此部分上訴人己○○之上訴為無理由，應予駁
    回。
  (四)最高法院八十六年度台上字第二一一０號判決，於本案並不
    能適用：本件判決未選為判例，只能拘束該個案當事人，並
    不具有一般拘束力，本案自不受其拘束。依其要旨所述，該
    案例係提起「積極確認之訴」，反觀本件上訴人己○○之訴
    訟為消極確認之訴，該案不適用於本案。
  (五)依台灣嘉義地方法院八十六年度公字第二一七一三號公證書
    及戶籍謄本，足以證明上訴人甲○○確為祭祀公業賴魁公設
    立人賴維之繼承人，並有祭拜公業主「賴魁公」之事實。亦
    可證明上訴人甲○○確為「祭祀公業賴魁公」之派下員，該
    公業所有土地仍登記「甲○○」為該公業管理人。
  (六)本案公業主賴魁公並無結婚生子，自無繼承人為其設立祭祀
    公業，上訴人甲○○係該公業設立人之繼承人，故在刑事案
    中自承「非為賴魁公之繼承人」完全與事實相符，刑事判決
    卻據此認定上訴人甲○○已自白犯罪事實，繼而推認上訴人
    甲○○呈案之歷史文件全屬偽造，其實這些文件全是上訴人
    甲○○出生前其先人所製作。
三、證據：除援用第一審所提證據外，補提出賴氏大宗譜、賴俊
    公派下族譜系統表、祭祀公業賴魁公派下全員名冊、嘉義縣
    水上鄉公所函文、字典、照片、最高法院五十二年度台上字
    第一二四０號、八十六年度台上字第三０五０號、八十六年
    度台上字第二一一０號、五十八年度台上字第二九三一號裁
    判要旨、公證書、舊戶籍謄本影本等件為證。
丙、本院依職權調閱臺灣嘉義地方法院檢察署八十四年度檔偵字
    第七０八八號偽造文書案卷二十七宗、臺灣嘉義地方法院七
    十八年度重訴字第七九八號祭祀公業賴魁公與賴顯良等六十
    六名間確認派下權不存在事件全卷六宗。
      理      由
一、上訴人己○○主張，坐落嘉義縣水上鄉○○段一０、一一、
    五二、五四、六六一、六六四、七三八、七三九、七四０、
    七五七、七六三地號等十一筆土地（即原判決附表所示土地
    ，下稱系爭十一筆土地），係祭祀公業賴魁公所有，系爭祭
    祀公業為伊十六世祖賴俊公於清朝所設立，祖廟設於嘉義市
    大溪厝一六一號，前任管理人係伊之父即訴外人賴炳煌、賴
    輦。賴輦於台灣日據時期死亡且無子嗣，繼由賴炳煌管理。
    賴炳煌於五十九年九月十三日去世，因派下員眾多且散居各
    地而未再選任管理人，上訴人甲○○非系爭祭祀公業之派下
    員，竟於六十八年間，持偽造之私文書，逕自向地政事務所
    登記為系爭土地之管理人，上訴人甲○○之偽造文書行為，
    已經刑事判決有罪確定，其於刑事程序中，與賴純卿訂立和
    解書，承認其非祭祀公業賴魁公派下員，其所為管理登記名
    義人係錯誤，願向嘉義縣政府申請註銷祭祀公業登記表、土
    地標示清冊、派下全員名冊，並向嘉義縣地政事務所辦理塗
    銷管理人登記。惟其後上訴人甲○○僅向嘉義縣政府申請註
    銷登記並經該府公告撤銷，並未向地政事務所申請塗銷管理
    人登記，伊係祭祀公業賴魁公之派下員，系爭十一筆土地係
    伊及其他派下員公同共有，上訴人甲○○偽造私文書逕自登
    記為系爭十一筆土地之管理人，且否認伊之派下員地位，已
    侵害伊及其他派下員之地位及對系爭土地之所有權，就塗銷
    登記部分，伊已得全體派下員之同意提起本件訴訟，爰求為
    判決確認上訴人甲○○對祭祀公業賴魁公之派下員及管理權
    均不存在，上訴人賴水涼應塗銷系爭土地之管理人登記等語
    （原審判決確認上訴人甲○○對祭祀公業賴魁公之派下員及
    管理權不存在，駁回上訴人己○○其餘之訴，兩造分別就其
    敗訴部分聲明不服，提起上訴）。
二、上訴人甲○○則以：上訴人己○○起訴確認伊非派下員亦非
    管理人之前提要件為上訴人己○○應舉證其係派下員，賴炳
    煌雖係管理人，並不當然即為派下員，故上訴人己○○亦非
    派下員。又上訴人己○○既無法舉證其係祭祀公業賴魁公派
    下員，縱伊確非派下員及管理人，上訴人己○○亦無確認利
    益，而係當事人不適格。另一管理人賴輦並未列於賴氏大宗
    譜，且上訴人己○○於本訴訟改稱系爭祭祀公業為其祖先賴
    俊公所設，前後所述相互矛盾。再者，祭祀公業係日據時期
    始有之制度，上訴人己○○主張祭祀公業賴魁公為其十六世
    祖賴俊公所設立顯係不實，足認上訴人己○○與祭祀公業賴
    魁公毫無法律關聯，更非派下員等語，資為抗辯。
三、上訴人己○○主張，系爭十一筆土地，係祭祀公業賴魁公所
    有，現管理登記名義人為上訴人甲○○，前任管理人為賴炳
    煌、賴輦一節，有土地登記謄本為證（見原審卷(一)第一四八
    至一五七頁，第二二０至二三０頁），上訴人甲○○對此亦
    不爭執，應堪信為真實。茲上訴人己○○主張，其為系爭祭
    祀公業派下員，上訴人甲○○並非祭祀公業之派下員，因甲
    ○○加以爭執，爰請求確認甲○○非祭祀公業賴魁公之派下
    員且系爭十一筆土地之管理人，甲○○應塗銷系爭十一筆地
    號土地管理者「甲○○」之登記，則為上訴人甲○○所否認
    ，並以前揭情詞置辯，是本件應審究者，乃：(一)上訴人己○
    ○起訴有無確認利益而具當事人適格？上訴人甲○○是否為
    系爭祭祀公業派下員且係管理人？(二)上訴人己○○請求上訴
    人甲○○塗銷系爭十一筆地號土地管理者「甲○○」之登記
    ，有無理由？
四、經查：
  (一)按祭祀公業行政主管機關依祭祀公業土地清理要點所核發之
    派下員系統證明，乃為清理祭祀公業土地所為之行政措施，
    並不發生私法上實體之法律效果，故民政機關依祭祀公業派
    下員之申報而為事後之核備，對於其所核發之派下全員證明
    書，因僅為形式上之審查，並無確定私權之效力，因此關於
    派下權如有爭執，仍得循民事訴訟程序解決（最高行政法院
    八十二年度判字第五一六號裁判參照）。
    次按消極確認之訴，原應由被告就積極事實之存在負舉證責
    任，然祭祀公業之管理人以派下員擔任為原則，以非派下員
    擔任為例外，故由派下員擔任管理人為常態，由非派下員擔
    任管理人為變態，依舉證責任分配原則，即應由主張管理登
    記名義人非派下員一節負舉證責任（最高法院八十年度台上
    字第九一六號判決意旨可資參照）。
    再按當事人主張有利於己之事實者，就其事實有舉證之責任
    。但法律別有規定，或依其情形顯失公平者，不在此限，民
    事訴訟法第二百七十七條定有明文。稽諸台灣地區之祭祀公
    業有於前清設立者，有於日據時期設立者，年代咸亙久遠，
    人物全非，親族戶籍資料每難查考，當事人爭訟時，倘又缺
    乏原始規約及其他確切書據足資憑信，輒致祭祀公業之設立
    方式乃至設立人及其派下員究何未明，於派下員身分之舉證
    當屬不易，如嚴守該條本文所定之原則，難免產生不公平之
    結果。故上揭法條前段所定一般舉證之原則，要非全可適用
    於祭祀公業之訴訟中。法院於個案中，自應斟酌同法條但書
    之規定予以調整修正，並審酌兩造所各自提出之人證、物證
    等資料，綜合全辯論意旨而為認定（最高法院著有九十五年
    度台上字第二八六六號、九十六年度台上字第九二一號、九
    十七年度台上字第三一三號判決可資參照）。
  (二)上訴人己○○就本件訴訟有無確認利益，具當事人適格？
    (1)按「確認之訴非原告有即受確認判決之法律上利益者，不
      得提起。所謂即受確認判決之法律上利益，係指法律關係
      之存否不明確，『原告主觀上』認其在法律上之地位有不
      安之狀態存在，且此種不安之狀態，能以確認判決將之除
      去者而言，若縱經法院判決確認，亦不能除去其不安之狀
      態者，即難認有受確認判決之法律上利益。」（最高法院
      五十二年度台上字第一二四０號判例要旨），是原告主觀
      上認其法律上之地位有不安之狀態存在，且此種不安之狀
      態，能以確認判決將之除去，即得提起確認之訴，至原告
      此主觀上認其法律上之地位有不安之狀態，實際上是否果
      存在，及得否以確認判決除去該不安狀態，為原告確認之
      訴有無理由問題。本件上訴人己○○主張，上訴人甲○○
      行使偽造私文書，足認上訴人甲○○非祭祀公業賴魁公之
      派下員及管理人，且上訴人甲○○至今尚未向地政事務所
      申請塗銷管理人登記，致伊之權利受有損害，而有受確認
      上訴人甲○○派下權不存在之法律上利益，揆諸上揭說明
      ，被上訴人提起本件確認之訴，即屬有據。上訴人將提起
      確認之訴有無理由，誤為合法要件，實屬誤會。
    (2)查：賴炳煌係上訴人己○○之父，而賴炳煌為前任管理人
      ，有舊戶籍謄本在卷可稽（見原審卷(一)第十三頁背面）。
      按祭祀公業習慣上以選任派下員為原則（法務部編印，臺
      灣民事習慣調查報告，九十三年七月六版，第七七五頁；
      陳井星著，臺灣祭祀公業新論，八十六年五月增訂三版，
      第六二頁），賴炳煌既為前任管理人，依上開說明，即可
      認其為系爭祭祀公業派下員，上訴人己○○因賴炳煌死亡
      而繼承取得派下員地位。上訴人甲○○抗辯管理人非必為
      派下員云云，依上開最高法院八十年度台上字第九一六號
      判決意旨，即應由其就此變態事實負舉證責任。
    (3)經原審依職權向嘉義縣水上鄉公所調取七十八年申請祭祀
      公業賴魁公管理人登記資料，可知上訴人己○○之子即訴
      外人賴一鵬，曾於七十八年間，以業經祭祀公業賴魁公全
      體派下員同意選任為新任管理人，向水上鄉公所申請變更
      管理人登記及發給派下員證明，惟經該公所函覆略謂：該
      次申請未說明賴魁公係何位祖先之名號，且土地登記簿謄
      本另載賴輦亦為管理人惟未將其列為派下員，爰駁回該次
      申報，並將該次申報資料存卷備查，俟申請人備齊文件後
      再行申請等語，此有該鄉公所七十八年嘉水鄉民字第一一
      一六六號函及賴一鵬申報資料在卷可稽（見原審卷(一)第二
      四七至二七二頁）。賴一鵬申報祭祀公業賴魁公派下員證
      明，固遭水上鄉公所駁回，惟參以最高行政法院八十二年
      度判字第五一六號裁判說明，鄉公所之同意派下全員名冊
      備查與否，本即無確定祭祀公業派下權有無及誰屬之私權
      之法律上效力，故上訴人甲○○抗辯上訴人己○○申報派
      下員業經水上鄉公所駁回，其非派下員云云，洵無可取。
      況細繹上開覆函之文義，該公所係以賴一鵬該次申報所檢
      送之文件就賴魁公係何位祖先名號、賴輦為何未列為派下
      員二節，並未檢附相關證據資料而難認定派下權誰屬，乃
      函知賴一鵬俟備齊相關事證後再行送件申報，非謂上訴人
      己○○即非系爭祭祀公業派下員，是上訴人甲○○以七十
      八年申報遭駁回為由，辯稱上訴人己○○非系爭祭祀公業
      派下員云云，尚非可採。
    (4)上訴人甲○○另執賴輦未列於賴氏大宗譜一節，抗辯上訴
      人己○○非派下員云云，惟查：編列家族宗譜乃一家一族
      之私事，其周全完善與否，涉及承辦之人之能力與精力，
      且與家族子孫宗親之配合與否有關係密切，查賴氏大宗譜
      ，因族人繁多，承辦人更無法一一查訪，難免有所遺漏，
      況賴輦早已去世又無後嗣，易被遺漏。是賴氏宗譜未記載
      賴輦係派下員，並不能因此即認其非派下員，況縱認屬實
      ，然賴炳煌為前任管理人，管理人以派下員擔任為原則，
      業如前述，故上訴人己○○自因賴炳煌之死亡而繼承取得
      其派下員地位，並無涉於賴輦是否列於賴氏大宗譜、賴輦
      是否為系爭祭祀公業派下員，故上訴人甲○○以此抗辯上
      訴人己○○非派下員云云，亦非可採。
    (5)綜上，上訴人甲○○以前開情詞置辯，而未再舉證證明賴
      炳煌雖非派下員卻仍擔任系爭祭祀公業管理人此一變態事
      實，依上開最高法院八十年度台上字第九一六號判決意旨
      ，應認上訴人甲○○未盡其舉證之責。又本院審酌兩造所
      各自提出之人證、物證等資料，並斟酌上開民事訴訟法第
      二百七十七條但書之規定予以緩和舉證責任分配之原則，
      認上訴人己○○為系爭祭祀公業派下員，故上訴人己○○
      所提確認之訴有確認利益而具當事人適格，上訴人甲○○
      此部分抗辯，不可採。
    (6)另按「民法第八百二十八條第二項所定應得公同共有人全
      體之同意者，係指對公同共有物之處分或對公同共有物其
      他權利之行使而言，然公同共有物之管理權與公同共有物
      本身之權利有別，確認管理權之有無，並非公同共有物之
      處分行為，亦非對於公同共有物之其他權利行使行為，應
      無民法第八百二十八條第二項之適用，而被上訴人未得其
      他派下員同意，提起本件確認之訴，仍應認其當事人之適
      格並無欠缺」，最高法院著有五十四年度台上字第二０三
      五號判例。上訴人己○○係祭祀公業賴魁公之派下員，已
      如前述，則其以自己之名義提起本件確認之訴，自不生當
      事人適格欠缺之問題，併予敘明。
  (三)上訴人甲○○是否為系爭祭祀公業派下員且係系爭土地之管
    理人？
    (1)查上訴人甲○○於六十八年一月間，委託王長福虛構上訴
      人甲○○及其兄弟賴水鐘、賴水品、賴水森、賴水寮係祭
      祀公業賴魁公全體派下員，而製作「祭祀公業派下全員系
      統圖」，並偽造「祭祀公業賴魁公」印章，持向嘉義縣政
      府申請核發，祭祀公業賴魁公派下全員證明書，並經該府
      准許發給上訴人甲○○。復於同年四月間，盜用賴水鐘、
      賴水品、賴水森、賴水寮之印章，委託王長福偽造選任為
      新任管理人之同意書，上訴人甲○○並持上開印章，向嘉
      義縣政府申請祭祀公業印鑑、派下全員名冊、管理人及財
      產目錄之登記，經該府發給臺灣省嘉義縣祭祀公業登記表
      。甲○○執該登記表，於同年五月間，向嘉義縣地政事務
      所申請祭祀公業賴魁公之嘉義縣水上鄉○○段一四五之二
      、二七二之一、二七二之二及同段下寮小段三００、三０
      一、三五０、三五一、四０九、四七七號合計九筆土地管
      理人變更登記，而將土地管理人名義變更為己。上訴人甲
      ○○上開行使偽造私文書之犯行，業經其於原審七十年度
      訴字第五０號刑事程序中坦承不諱，並經本院七十年度上
      訴字第一二九五號判決上訴人甲○○連續行使偽造私文書
      罪，上訴人甲○○提起第三審上訴，經最高法院七十一年
      度台上字第三二０號判決駁回上訴確定，有判決書影本三
      件可按（見原審卷一，第一七四至一七八頁，原審卷二，
      第一四二頁至一五二頁）。
    (2)證人即其兄弟賴水鐘、賴水品、賴水森、賴水寮，於檢察
      官偵查時亦到庭證述，其均非賴魁公之子孫。
    (3)上訴人甲○○在上開刑事程序進行中，即六十九年九月二
      十五日，與上訴人己○○之兄即訴外人賴純卿，就祭祀公
      業賴魁公派下員及土地管理人一事成立和解，由湯禮文律
      師當場繕寫和解書略稱：「乙方（即上訴人甲○○）因誤
      會乙方兄弟五人為賴魁公祭祀公業派下員，而向嘉義縣政
      府申請核發祭祀公業登記表、土地標示清冊、派下全員名
      冊，並選任乙方為管理人，且向嘉義縣地政事務所申請嘉
      義縣水上鄉○○段一四五之二、二七二之一、二七二之二
      及同段下寮小段三００、三０一、三五０、三五一、四０
      九、四七七號合計九筆土地管理人名義變更登記為上訴人
      甲○○，乙方及其兄弟四人發覺事出誤會，其等並非祭祀
      公業賴魁公派下員，乙方為管理登記名義人亦屬錯誤，乙
      方願向嘉義縣政府申請註銷上開祭祀公業登記表、土地標
      示清冊、派下全員名冊，並向嘉義縣地政事務所辦理塗銷
      管理人登記。乙方前向公路局領取祭祀公業賴魁公之下寮
      段二七二之二地號土地徵收補償款三萬零一百八十七元扣
      除乙方代繳之田賦，餘額二萬四千四百八十七元，乙方願
      返還甲方（即賴純卿）而由湯禮文律師轉交甲方，土地所
      有權狀及田賦收據當場由乙方交予甲方收訖。乙方於塗銷
      管理人名義登記前，不得處分祭祀公業賴魁公之土地」，
      有和解書影本可按（見原審卷(一)第十七至二十頁）。
    (4)上訴人甲○○嗣於六十九年九月三十日，以先前向嘉義縣
      政府請領祭祀公業賴魁公派下全員證明及登記表係己誤認
      所致為由，向該府申請註銷登記，並經該府以上訴人甲○
      ○兄弟五人，因發覺登記錯誤申請註銷登記，而依該府六
      十九年府民行字第七一九四七號函，公告撤銷該府六十八
      年三月十二日府民行字第一七九四二號關於上訴人甲○○
      兄弟五人為祭祀公業賴魁公派下員全員證明書，及該府六
      十八男府民行字第三０二七九號登記表，該函並復知水上
      鄉公所、賴純卿（見同上卷第二三九頁）。
    (5)上訴人甲○○於七十八年間，因獲悉祭祀公業賴魁公之嘉
      義縣水上鄉○○段下寮小段一四五之二、二七二之一地號
      土地，經嘉義縣政府徵收為臺一線公路用地而發放補償費
      約一千二百餘萬元，竟再起貪念，利用不詳姓名之成年人
      ，偽造「賴魁公祭祀公業設立字」、「田委託管理合約
      字」及賴維、賴輦、賴汝崇、賴潘、賴田之印文、署押於
      其上，並偽造由賴純卿出具祭祀公業賴魁公土地所有權狀
      業遺失故同意由上訴人甲○○聲請補發及賴純卿免予交還
      土地所有權狀之證明書二紙。於七十八年九月十一日，執
      上開偽造私文書，以祭祀公業賴魁公係上訴人甲○○祖先
      賴維為由，向原審法院對上訴人己○○、賴純卿等六十六
      人提起七十八年度重訴字第七九八號確認派下權不存在民
      事訴訟，上訴人甲○○上開連續偽造私文書犯行，經原審
      七十九年度訴字第四四七號判決有期徒刑一年六月減為九
      月，本院八十一年度上更一字第一八七號判決，亦判處上
      訴人甲○○連續行使偽造私文書罪六月，上訴人甲○○提
      起第三審上訴，經最高法院八十四年度台上字第七五號以
      上訴不合法駁回其上訴而確定，有民事、刑事判決可按（
      見原審卷二，第七十六至一四一頁）。
    (6)證人賴庚申於前開刑事庭證稱：「伊與伊堂兄之兒子即己
      ○○與賴純卿，自幼每年及結婚時，均有祭拜祭祀公業賴
      魁公，祭祀公業賴魁公設於嘉義市大溪厝，甲○○未曾去
      祭拜過，伊與甲○○亦無親屬關係。」等語，已經原審及
      本院調取上開刑事歷審卷宗查明。
    (7)上訴人甲○○於原審七十年度訴字第五０號刑事程序時，
      自承其非派下員卻以其及兄弟五人名義，偽造選任己為管
      理人之同意書，向嘉義縣政府申報祭祀公業賴魁公派下員
      證明及財產清冊，並持嘉義縣政府祭祀公業登記表向嘉義
      縣地政事務所辦理變更土地管理人登記。嗣與賴純卿在湯
      禮文律師見證下，訂立和解書承認己誤認係祭祀公業賴魁
      公派下員及管理人，願向嘉義縣政府、嘉義縣地政事務所
      塗銷上開派下員及管理人登記，並依約向嘉義縣政府申請
      撤銷其與兄弟五人為祭祀公業賴魁公全體派下員及其係管
      理人之登記，而經該府公告撤銷，上訴人甲○○並依約返
      還其不法受領之土地補償款，由湯禮文律師轉交予賴純卿
      。依上開事證，堪認上訴人己○○就上訴人甲○○並非系
      爭祭祀公業之派下員，亦非經該祭祀公業全體派下員選任
      之管理人一節，已盡相當之舉證責任。按是否係祭祀公業
      之派下員，並非專業知識，但凡一般人均可知悉，且通常
      派下員均每年祭拜祖先，上訴人甲○○既於刑事程序中自
      承非賴魁公祭祀公業之派下員，在律師見證下承認其非派
      下員，且已依約（向縣政府）撤銷其與兄弟五人之派下員
      申請，其上開行為既出於自由意志，應屬事實，則其於本
      院提出八十六年公證書證明其祭拜賴魁公之事實，既與證
      人賴庚申所證述「甲○○未曾去祭拜」之事實不符，且與
      其於刑事庭自承之事實不合，並無足為其有利之認定。
    (8)上訴人甲○○另辯稱：祭祀公業係日據時期始有之制度，
      上訴人己○○主張祭祀公業賴魁公為其十六世祖賴俊公所
      設立顯係不實，足認上訴人己○○與祭祀公業賴魁公毫無
      法律關聯，更非派下員云云。惟查：祭祀公業制度應認起
      源於宋代，至清乾隆十二年間因撤廢禁止文武百官攜眷入
      臺之禁令，自此，臺灣之祭祀公業漸見其設立，自嘉慶、
      道光年間以後逐年增加，現時所存之祭祀公業多係設立於
      此時期（法務部編印，臺灣民事習慣調查報告，九十三年
      七月六版，第七四二至七四三頁），上訴人甲○○辯稱祭
      祀公業係日據時期始設立之制度，顯非可取，所辯不足取
      。上訴人甲○○空言主張其係派下員及管理人，卻未提出
      任何證據以供本院調查，其主張不可採，故應認上訴人甲
      ○○並非系爭祭祀公業之派下員，亦非管理人。
    (9)綜上，上訴人己○○請求確認其對祭祀公業賴魁公派下權
     員及管理權不存在，即屬有據，應予准許。
  (四)上訴人己○○請求上訴人甲○○塗銷系爭十一筆地號土地管
    理者「甲○○」之登記，有無理由？
    (1)按祭祀公業並非法人，乃屬於某死亡者後裔公同共有祀產
      之總稱，其財產應為祭祀公業派下員所公同共有，不因土
      地登記簿記載其所有人名義為祭祀公業，而異其性質（最
      高法院八十四年度台上字第二八００號判決參照）。次按
      祭祀公業之祀產，為派下員全體之公同共有，非任何一房
      或一人所得私自處分，如派下員欲行使民法第七百六十七
      條所定之物上請求權，依民法第八百二十八條規定應得公
      同共有人全體之同意。又各共有人對於第三人，得就共有
      物之全部為本於所有權之請求，民法第八百二十一條前段
      固定有明文，惟此規定係指分別共有情形，於公同共有不
      適用之，最高法院二十九年度上字第四九四號判例參照。
    (2)上訴人己○○雖另主張：依民法第七百六十七條規定請求
      上訴人甲○○塗銷系爭十一筆地號土地管理者之登記，且
      本件並無民法第八百二十八條規定之適用等語，並提出九
      十六年三月十五日派下員同意書為證（見本院卷第三八頁
      ）。然公同共有人之權利義務，依其公同關係所由規定之
      法律或契約定之，除前項之法律或契約另有規定外，公同
      共有物之處分及其他之權利行使，應得公同共有人全體之
      同意，此為民法第八百二十八條所明文規定。查系爭土地
      之所有權人為祭祀公業賴魁公，上訴人己○○雖為祭祀公
      業之派下員，其對祭祀公業之財產僅屬公同共有人，且參
      以上訴人己○○之子即訴外人賴一鵬，曾於七十八年間，
      向嘉義縣水上鄉公所申請變更管理人登記及發給派下員證
      明時所提出之推舉書、賴俊公派下族譜系統表、祭祀公業
      賴魁公派下員名冊所載派下員人數（見原審卷(一)第二六０
      至二七一頁），均高於上開同意書所載之派下員人數，可
      知上訴人己○○一人起訴行使民法第七百六十七條物上請
      求權，顯未得全體派下員之同意，上訴人己○○亦未再提
      出其他證據，以證明祭祀公業有何法律或契約之規定，及
      其已得全體派下員之就祭祀公業行使民法第七百六十七條
      之物上請求權，則上訴人己○○此部分訴訟，應認當事人
      之適格有欠缺。從而，上訴人己○○基於民法第七百六十
      七條規定之法律關係，訴請上訴人甲○○塗銷如原判決附
      表所示十一筆地號土地管理者之登記，即非正當，此部分
      之請求，不應准許。
五、綜上，上訴人己○○請求確認上訴人甲○○對祭祀公業賴魁
    公之派下權及管理權不存在，為有理由，應予准許。原審為
    上訴人甲○○此部分敗訴之判決，於法並無不合。上訴人甲
    ○○上訴意旨指摘原判決不當，求予廢棄改判，為無理由，
    應予駁回其上訴。上訴人己○○主張依民法第七百六十七條
    規定，請求上訴人甲○○塗銷原判決附表所示十一筆地號土
    地管理者之登記，則因其當事人適格欠缺，應予駁回。原審
    為上訴人己○○此部分敗訴之判決，於法並無不合。上訴人
    己○○上訴指摘原判決不當，求予廢棄改判，為無理由，亦
    應駁回其此部分上訴。
六、本件事證已臻明確，兩造其餘攻擊防禦方法及證據資料，核
    與本件判決結果不生影響，不予一一論述，併予敘明。
七、據上論結，本件上訴為無理由，依民事訴訟法第四百四十九
    條第一項及第七十八條，判決如主文。
中    華    民    國    97    年    5     月    20    日
                  民事第二庭    審判長法  官  丁振昌
                                      法  官  李素靖
                                      法  官  吳上康
上為正本係照原本作成。
如對本判決上訴，須於判決送達後20日內向本院提出上訴狀，未
表明上訴理由者，應於上訴後20日內，向本院提出理由書（須附
繕本）。依法須繳納裁判費並應委任律師為訴訟代理人，始得上
訴。
中    華    民    國    97    年    5     月    22    日
                                      書記官  易慧玲
【附記】
民事訴訟法第466條之1：
(1)對於第二審判決上訴，上訴人應委任律師為訴訟代理人。但上
  訴人或其法定代理人具有律師資格者，不在此限。
(2)上訴人之配偶、三親等內之血親、二親等內之姻親，或上訴人
  為法人、中央或地方機關時，其所屬專任人員具有律師資格並
  經法院認為適當者，亦得為第三審訴訟代理人。
民事訴訟法第466條之2：
  上訴人無資力委任訴訟代理人者，得依訴訟救助之規定，聲請
  第三審法院為之選任律師為其訴訟代理人。


司法院資訊處製作；財團法人民間司法改革基金會備份。
